---
title: "Validação cruzada da PTF criada e comparação com outras da literatura"
author: "Daniel Victoria (CNPTIA), Wenceslau Teixeira (CNPS), Alexandre Hugo (CNPS - UEP)"
date: "9/12/2020"
output: html_notebook
---

```{r setup, include=FALSE}
knitr::opts_chunk$set(echo = TRUE)
library(MASS)
library(Ternary)
source('../src/outras_PTFs.R')
```

## Avaliação dos modelos para PTF de Água disponível por Validação Cruzada

Para verificar se o modelo gerado para a PTF está adequado, foram feitas validações cruzadas, a fim de identificar se os parâmetros de ajuste, principalmente o RMSE, se mantém entre oas iterações da validação e o modelo completo, gerado a partir de todo o conjunto de dados. Também são feitas comparações dos resultados com outras PTFs publicadas na literatura


```{r}
dados <- read.csv2("../dados/bd_zarc.csv")
#dados$AD <- dados$AD * 10
```

O modelo final gerado para o ZARC utiliza a transformação Box-Cox e utiliza as frações *areia total*, *silte* e *argila* para estimar a *água disponível*. Para tal é utilizado um modelo linear multivariado.

A avaliação dos resultados será conduzida a partir da validação cruzada dividindo as `r nrow(dados)` observações da base de dados em 20 subconjuntos.

## Modelo com transformação Box-Cox

Usando a transformação Box-Cox para melhorar a distribuição dos resíduos. Usando uma mesma transformação para todas as iterações da validação cruzada.

```{r}
#### Transformação Box - Cox ####
# Transformaçao dos dados  (normalidade, homocedasticidade e aditividade) - BOX-COX
# Determinação do fator lambda
bc <- boxcox(AD ~ -1 + dados$AT + dados$SIL + dados$ARG +
                  I(AT*SIL) + I(AT*ARG) + I(SIL*ARG) +
                  I(AT*SIL*ARG), data = dados, lambda=(2000:5000)/10000)

lambda <- bc$x[which(bc$y==max(bc$y))]
# Transformando os dados utilizando o lambda - ADt
ADt <- (dados$AD^lambda-1) / lambda

grupo <- rep(1:20, length.out = nrow(dados))

ajuste <- data.frame(rodada = numeric(),
                     r2 = numeric(),
                     r2_ad = numeric(),
                     rmse = numeric())

AD_independente <- rep(-99, nrow(dados))

for (i in 1:20) {
  valid <- dados[grupo == i,]
  ADt_valid <- ADt[grupo == i]
  calib <- dados[grupo != i,]
  ADt_calib <- ADt[grupo != i]
  
  m2 <- lm(ADt_calib ~ -1 + AT + SIL + ARG +
             I(AT*SIL) + I(AT*ARG) + I(SIL*ARG) + I(AT*SIL*ARG), data=calib)
  
  valid$AD_ptf_bc <- predict(m2, newdata = valid)
  valid$AD_ptf <- (lambda * valid$AD_ptf_bc + 1) ^(1 / lambda)
  
  AD_independente[grupo == i] <- valid$AD_ptf
  
  valid_lm <- lm(AD ~ AD_ptf, data = valid)
  ajuste <- rbind(ajuste, 
                  data.frame(rodada = i,
                             r2 = summary(valid_lm)$r.squared,
                             r2_ad = summary(valid_lm)$adj.r.squared,
                             rmse = sqrt(mean((valid$AD - valid$AD_ptf)^2))
                  )
  )
  
}
#ajuste
```

O RSE da validação cruzada não deve ser levado em consideração pois é calculado em cima dos dados transformados. 

O RMSE médio das 100 iterações é: `r mean(ajuste$rmse)`
O RMSE das estimativas independentes é: `r sqrt(mean((dados$AD - AD_independente)^2))`

Agora o modelo com todos os dados

```{r}
m2 <- lm(ADt ~ -1 + AT + SIL + ARG +
           I(AT*SIL) + I(AT*ARG) + I(SIL*ARG) + I(AT*SIL*ARG), data=dados)

fit.m2_destrans <- (lambda * fitted(m2) + 1) ^(1 / lambda)
RMSEm2 <- sqrt(mean((dados$AD - fit.m2_destrans)^2))

#cor(dados$AD, fit.m2_destrans)
```

O RMSE do modelo completo é: `r RMSEm2`  
A diferença entre eles é: `r RMSEm2 - mean(ajuste$rmse)`
A correlação entre os dados observados e o modelado é: `r cor(dados$AD, fit.m2_destrans)`

A **diferença entre o RMSE do modelo completo e das iterações é mínima**. Ou seja, o bom ajuste obtido nas validações cruzadas permanece quando usamos os dados completos.

## Comparando com a regra atual

Como a PTF proposta se compara à regra atual do ZARC, com 3 tipos de solos?
```{r}
AD_zarc_3solos <- ptf_ZARC_orig(dados$AT, dados$ARG)

plot(dados$AD * 10, fit.m2_destrans * 10,
     xlab = 'AD obs (mm cm⁻¹)',
     ylab = 'AD modelo (mm cm⁻¹)',
     pch = 20)
points(dados$AD * 10, AD_zarc_3solos, col = 'red',
       pch = 20)
abline(a = 0, b = 1, lty = 'dashed')
title(main = 'PTF ZARC proposta e regra atual')
legend('bottomright', legend = c('Proposta', 'Atual'),
       col = c('black', 'red'), pch = 20)

```
Qual a relação da AD com a Argila? É possível ver que o modelo de AD proposto acompanha os dados observados em relação a argila, com os maiores valores ocorrendo em torno de 20% a 50%, decrescendo quando chegamos a amostras com mais de 60% de argila. Já a regra atual do ZARC (3 solos), considera que quanto maior o teor de argila, maior a AD. Dessa forma superestima a AD de solos muito argilosos e subestima a AD de muitos dos solos com 10 a 40% de argila. 

```{r}
plot(dados$ARG, dados$AD * 10,
     xlab = 'Argila (%)',
     ylab = 'AD (mm cm⁻¹)',
     pch = 20)
points(dados$ARG, fit.m2_destrans * 10, col = 'blue',
       pch = 20)
points(dados$ARG, AD_zarc_3solos, col = 'red',
       pch = 20)
legend('topright', legend = c('Observada', 'PTF proposta', 'PTF atual'),
       col = c('black', 'blue', 'red'), pch = 20)
```


## Aplicando outras PTFs aos dados

Importante ressaltar que comparação para a equação do ZARC é feita em cima dos resultados da validação cruzada. Além disso, as amostras foram selecionadas de acordo com as faixas de valores de areia, silte e argila utilizadas para o desenvolvimento das respectivas PTFs, a saber:

* Assad
  * Areia: 2 a 92 %
  * Silte: 0 a 56 %
  * Argila: 5 a 86 %
* Giarola
  * Areia: 3 a 78 %
  * Silte: 10 a 42 %
  * Argila: 6 a 81 %
* van den Berg
  * Argila: 2 a 95 %

```{r}

rmse <- function(obs, pred) {
  return(sqrt(mean((obs - pred)^2)))
}

validos <- dados$AT >= 3 & dados$AT <= 78 &
  dados$SIL >= 10 & dados$SIL <= 42 &
  dados$ARG >= 6 & dados$ARG <= 81

dados_filtrados <- dados[validos,]

AD_independente_filtrado <- AD_independente[validos]

ptfs <- data.frame(
  ad = dados_filtrados$AD * 10,
  zarc = AD_independente_filtrado * 10,
  assad = ptf_assad(dados_filtrados$AT) / 10,
  giarola = ptf_giarola(dados_filtrados$SIL, dados_filtrados$ARG) * 10,
  van_den_berg = ptf_van_den_berg(dados_filtrados$ARG) / 10,
  zarc_orig = ptf_ZARC_orig(dados_filtrados$AT, dados_filtrados$ARG)
)
```

A PTF criada nesse estudo apresenta um RMSE = `r round(rmse(ptfs$ad, ptfs$zarc),3)` e r² = `r round(cor(ptfs$ad, ptfs$zarc)^2, 3)`.

```{r}
plot(ptfs$ad, ptfs$zarc,
     xlab = 'AD obs (mm cm⁻¹)',
     ylab = 'AD modelo (mm cm⁻¹)')
abline(a = 0, b = 1, col = 'red')
title(main = 'PTF Zarc',
      sub = paste('RMSE:', round(rmse(ptfs$ad, ptfs$zarc), 3),
                  'R:', round(cor(ptfs$ad, ptfs$zarc), 3)))
```
A PTF de Assad, baseada apenas em areia total, apresenta RMSE = `r round(rmse(ptfs$ad, ptfs$assad),3)` r = `r round(cor(ptfs$ad, ptfs$assad), 3)`, com um claro patamar próximo a AD de 1,22 mm cm⁻¹.

```{r}
plot(ptfs$ad, ptfs$assad,
     xlab = 'AD obs (mm cm⁻¹)',
     ylab = 'AD modelo (mm cm⁻¹)')
abline(a = 0, b = 1, col = 'red')
title(main = 'PTF Assad',
      sub = paste('RMSE:', round(rmse(ptfs$ad, ptfs$assad), 3),
                  'R:', round(cor(ptfs$ad, ptfs$assad), 3)))
```

A PTF de Giarola, baseada apenas em silte e argila, apresenta RMSE = `r round(rmse(ptfs$ad, ptfs$giarola),3)` e r = `r round(cor(ptfs$ad, ptfs$giarola), 3)`. Das PTFs que estamos usando na comparação, essa é a única em que é preciso estimar CC e PMP separadamente e calcular AD pela diferença.

```{r}
plot(ptfs$ad, ptfs$giarola,
     xlab = 'AD obs (mm cm⁻¹)',
     ylab = 'AD modelo (mm cm⁻¹)')
abline(a = 0, b = 1, col = 'red')
title(main = 'PTF Giarola',
      sub = paste('RMSE:', round(rmse(ptfs$ad, ptfs$giarola), 3),
                  'R:', round(cor(ptfs$ad, ptfs$giarola), 3)))
```

A PTF de van den Berg, baseada apenas argila, apresenta RMSE = `r round(rmse(ptfs$ad, ptfs$van_den_berg),3)` e r = `r round(cor(ptfs$ad, ptfs$van_den_berg), 3)`. Por ser uma regressão linear em relação a argila, apresenta distribuição dos pontos semelhante ao obtido em Giarola (que se reduz a uma regressão em relação a argila). Porém, o coeficientes da regressão de van den Berg indicam pouca variação da AD em relação à argila, como pode ser visto no gráfico abaixo.

```{r}
plot(ptfs$ad, ptfs$van_den_berg,
     xlab = 'AD obs (mm cm⁻¹)',
     ylab = 'AD modelo (mm cm⁻¹)')
abline(a = 0, b = 1, col = 'red')
title(main = 'PTF van den Berg',
      sub = paste('RMSE:', round(rmse(ptfs$ad, ptfs$van_den_berg), 3),
                  'R:', round(cor(ptfs$ad, ptfs$van_den_berg), 3)))
```
A PTF original do ZARC, que utiliza 3 classes de solo, apresenta RMSE = `r round(rmse(ptfs$ad, ptfs$zarc_orig), 3)` e r = `r round(cor(ptfs$ad, ptfs$zarc_orig), 3)`. 

```{r}
plot(ptfs$ad, ptfs$zarc_orig,
     xlab = 'AD obs (mm cm⁻¹)',
     ylab = 'AD modelo (mm cm⁻¹)')
abline(a = 0, b = 1, col = 'red')
title(main = 'PTF ZARC Original',
      sub = paste('RMSE:', round(rmse(ptfs$ad, ptfs$zarc_orig), 3),
                  'R:', round(cor(ptfs$ad, ptfs$zarc_orig), 3)))
```

E qual é a diferença entre a PTF Zarc proposta e a regra atual?

Podemos ver que a regra atual não apresenta relação com os valores de AD observados presentes na base de dados trabalhada. Pela regra atual, muita das amotras com AD < 1,5 mm cm⁻¹ são classificadas como solo 3 (AD = 1,5). 

```{r}
plot(ptfs$ad, ptfs$zarc, ylim = c(0.5, 1.6),
     xlab = 'AD obs (mm cm⁻¹)',
     ylab = 'AD modelo (mm cm⁻¹)',
     pch = 20)
points(ptfs$ad, ptfs$zarc_orig, col = 'red',
       pch = 20)
abline(a = 0, b = 1, lty = 'dashed')
title(main = 'PTF ZARC proposta e regra atual')
legend('bottomright', legend = c('Proposta', 'Atual'),
       col = c('black', 'red'), pch = 20)
```

## Qual a área do triang. que contém os dados?

O ajuste da PTF para a base de dados mais restrita não se mostrou tão bom quanto o obtido para a base completa. Provavelmente isso ocorreu porque a base mais restrita, apesar de apresentar uma menor variação granulométrica, apresenta grande amplitude de AD. Com isso, o modelo desenvolvido não foi capaz de captar os extremos.

```{r}
paleta <- c('#d7191c','#fdae61','#ffffbf','#abdda4','#2b83ba')
quebras_amostra <- cut(dados$AD * 10,
                       breaks = seq(min(dados$AD) * 10,
                                    max(dados$AD) * 10,
                                    len = 6),
                       include.lowest = TRUE)

cores <- paleta[quebras_amostra]

TernaryPlot(main = '',
            alab = 'Argila - [%]', blab = 'Silte - [%]', clab = 'Areia Total - [%]')

AddToTernary(points, dados[c('ARG', 'SIL', 'AT')],
             cex = 0.6, pch = 21, bg = cores, col = 'grey35')

base_filtrada <- matrix(c(
  06, 42, 52,
  06, 16, 78,
  12, 10, 78,
  81, 10, 09,
  81, 16, 03,
  55, 42, 03
), ncol = 3, byrow = TRUE)

TernaryPolygon(base_filtrada, border = 'black', lty = 'dashed', lwd = 2)

legend('topright',
       title = 'AD [mm cm⁻¹]',
       legend = levels(quebras_amostra),
       cex=0.6, bty='n', pch=21, pt.cex=1.5,
       pt.bg = paleta, col = 'grey35')

# dev.copy(png, '../figs/amostras_ternario_restricoes_base.png')
# dev.off()

```

## Verificação com base de dados externa

Os colegas Eduardo Couto, Jean Marques e Joberta Yakuma gentilmente cederam dados para realizarmos a verificação da PTF criada. Dessa forma podemos fazer a avaliação com uma base de dados independentes. Os dados no formato RDS são criados no script `verifica_base_dados_externos.R`.

```{r}
dados_extra <- read.csv2('../dados/bd_independente.csv')
#dados_extra$AD <- dados_extra$AD * 10

# verificando PTF Zarc
dados_extra$zarc <- predict(m2, newdata = dados_extra)
dados_extra$zarc <- (lambda * dados_extra$zarc + 1)^(1 / lambda)
```

A verificação independente para todo o conjunto de dados mostrou que a PTF desenvolvida apresentou RMSE = `r round(rmse(dados_extra$AD, dados_extra$zarc), 3)` e r = `r round(cor(dados_extra$AD, dados_extra$zarc), 3)`

```{r}
plot(dados_extra$AD * 10, dados_extra$zarc * 10,
     xlab = 'AD obs (mm cm⁻¹)',
     ylab = 'AD modelo (mm cm⁻¹)')
abline(a = 0, b = 1, col = 'red')
title(main = 'PTF ZARC (verificação independente)',
      sub = paste('RMSE:', round(rmse(dados_extra$AD, dados_extra$zarc), 3),
                  'R:', round(cor(dados_extra$AD, dados_extra$zarc), 3)))
```
A comparação com outras PTFs exige que os dados utilizados sejam restringidos ao domínio das modelos. Dessa forma, o conjunto de dados para a verificação e comparação é reduzido.

```{r}
# comparando com outras PTFs.
# Dados devem ser filtrados para o range válido
validos <- dados_extra$AT >= 3 & dados_extra$AT <= 78 &
  dados_extra$SIL >= 10 & dados_extra$SIL <= 42 &
  dados_extra$ARG >= 6 & dados_extra$ARG <= 81 

dados_extra_filtrado <- dados_extra[validos,]

# aplicando PTFs aos dados
# dados em mm/cm
dados_extra_filtrado$AD_10 <- dados_extra_filtrado$AD * 10
dados_extra_filtrado$zarc <- predict(m2, newdata = dados_extra_filtrado)
dados_extra_filtrado$zarc <- (lambda * dados_extra_filtrado$zarc + 1) ^(1 / lambda) * 10
dados_extra_filtrado$assad <- ptf_assad(dados_extra_filtrado$AT) / 10
dados_extra_filtrado$giarola <- ptf_giarola(dados_extra_filtrado$SIL, dados_extra_filtrado$ARG) * 10
dados_extra_filtrado$van_den_berg <- ptf_van_den_berg(dados_extra_filtrado$ARG) / 10
dados_extra_filtrado$zarc_orig <- ptf_ZARC_orig(dados_extra_filtrado$AT, dados_extra_filtrado$ARG)
```

Quando avaliada em relação aos dados independetes, a nova PTF criada apresenta RMSE = `r round(rmse(dados_extra_filtrado$AD_10, dados_extra_filtrado$zarc), 3)` e r = `r round(cor(dados_extra_filtrado$AD_10, dados_extra_filtrado$zarc), 3)`

```{r}
plot(dados_extra_filtrado$AD_10, dados_extra_filtrado$zarc,
     xlab = 'AD obs (mm cm⁻¹)',
     ylab = 'AD modelo (mm cm⁻¹)')
abline(a = 0, b = 1, col = 'red')
title(main = 'PTF ZARC (verificação independente)',
      sub = paste('RMSE:', round(rmse(dados_extra_filtrado$AD_10, dados_extra_filtrado$zarc), 3),
                  'R:', round(cor(dados_extra_filtrado$AD_10 * 10, dados_extra_filtrado$zarc), 3)))
```

Para a PTF de Assad, os coeficientes de ajuste foram: RMSE = `r round(rmse(dados_extra_filtrado$AD_10, dados_extra_filtrado$assad), 3)` e r = `r round(cor(dados_extra_filtrado$AD_10, dados_extra_filtrado$assad), 3)`.

```{r}
plot(dados_extra_filtrado$AD_10, dados_extra_filtrado$assad,
     xlab = 'AD obs (mm cm⁻¹)',
     ylab = 'AD modelo (mm cm⁻¹)')
abline(a = 0, b = 1, col = 'red')
title(main = 'PTF Assad (verificação independente)',
      sub = paste('RMSE:', round(rmse(dados_extra_filtrado$AD_10, dados_extra_filtrado$assad), 3),
                  'R:', round(cor(dados_extra_filtrado$AD_10, dados_extra_filtrado$assad), 3)))
```
Para a PTF de Giarola, os coeficientes de ajuste foram: RMSE = `r round(rmse(dados_extra_filtrado$AD_10, dados_extra_filtrado$giarola), 3)` e r = `r round(cor(dados_extra_filtrado$AD_10, dados_extra_filtrado$giarola), 3)`.

```{r}
plot(dados_extra_filtrado$AD_10, dados_extra_filtrado$giarola,
     xlab = 'AD obs (mm cm⁻¹)',
     ylab = 'AD modelo (mm cm⁻¹)')
abline(a = 0, b = 1, col = 'red')
title(main = 'PTF Giarola (verificação independente)',
      sub = paste('RMSE:', round(rmse(dados_extra_filtrado$AD_10, dados_extra_filtrado$giarola), 3),
                  'R:', round(cor(dados_extra_filtrado$AD_10, dados_extra_filtrado$giarola), 3)))
```

Para a PTF de van den Berg, os coeficientes de ajuste foram: RMSE = `r round(rmse(dados_extra_filtrado$AD_10, dados_extra_filtrado$van_den_berg), 3)` e r = `r round(cor(dados_extra_filtrado$AD_10, dados_extra_filtrado$van_den_berg), 3)`.

```{r}
plot(dados_extra_filtrado$AD_10, dados_extra_filtrado$van_den_berg,
     xlab = 'AD obs (mm cm⁻¹)',
     ylab = 'AD modelo (mm cm⁻¹)')
abline(a = 0, b = 1, col = 'red')
title(main = 'PTF van den Berg (verificação independente)',
      sub = paste('RMSE:', round(rmse(dados_extra_filtrado$AD_10,
                                      dados_extra_filtrado$van_den_berg), 3),
                  'R:', round(cor(dados_extra_filtrado$AD_10,
                                  dados_extra_filtrado$van_den_berg), 3)))
```

E para a relação originalmente utilizada no ZARC, com 3 tipos de solos, temos: RMSE = `r round(rmse(dados_extra_filtrado$AD_10, dados_extra_filtrado$zarc_orig), 3)` e r = `r round(cor(dados_extra_filtrado$AD_10, dados_extra_filtrado$zarc_orig), 3)`.

```{r}
plot(dados_extra_filtrado$AD_10, dados_extra_filtrado$zarc_orig,
     xlab = 'AD obs (mm cm⁻¹)',
     ylab = 'AD modelo (mm cm⁻¹)')
abline(a = 0, b = 1, col = 'red')
title(main = 'PTF Zarc Original (verificação independente)',
      sub = paste('RMSE:', round(rmse(dados_extra_filtrado$AD_10,
                                      dados_extra_filtrado$zarc_orig), 3),
                  'R:', round(cor(dados_extra_filtrado$AD_10,
                                  dados_extra_filtrado$zarc_orig), 3)))
```
